【裁判字號】    89,上,143
【裁判日期】    891031
【裁判案由】    租佃爭議
【裁判全文】
臺灣高等法院臺南分院民事判決  八十九年度上字第一四三號  ｅ
      上  訴  人  嘉南農田水利會
      法定代理人  乙  ○  ○
      訴訟代理人  蕭  世  芳  律師
      複  代理人  蕭  敦  仁  律師
      被  上訴人  甲  ○  ○  .
      訴訟代理人  張  巧  妍  律師
      複  代理人  林  崑  地  律師
右當事人間請求租佃爭議事件，上訴人對於臺灣嘉義地方法院中華民國八十九年二月
十一日八十九年訴字第五四號第一審判決提起上訴，並為訴之追加，本院判決如左：
      主      文
上訴及追加之訴暨假執行之聲請均駁回。
第二審及追加之訴訴訟費用均由上訴人負擔。
      事      實
甲、上訴人方面：
    一、聲明：求為判決：（一）原判決廢棄。（二）確認兩造間就上訴人所有座落
        嘉義縣水上鄉○○○○段圳西小段五二二號田零點三零五一公頃土地之租賃
        關係不存在。（三）被上訴人應將前項土地交還上訴人。（四）前項判決，
        請准供擔保宣告假執行。
    二、陳述：除與原判決記載相同者，予以引用外，補稱：
    （一）按耕地三七五減租條例所訂私有耕地租約，「承租人應自任耕作，並不得
          將耕地符租於他人。承租人違反前項規定時，原訂租約無效，得由出租人
          收回自行耕種或另行出租。」，該條例第十六條第一、二項定有明文。此
          所謂「應自任耕作」，係指承租人應以承租之土地供自已從事耕作之用而
          言，舉凡承租人未將承租地供自已從事耕作之用，即屬之（參照最高法院
          七十年台上字第四六三七號判例）。其形態不限於轉租、借與他人使用、
          交換耕作、供非耕作之使用、．．．等（參照最高法院六十三年台上字第
          五九九號判例、大法官會議釋字第一二五號解釋文及最高法院六十七年七
          月十一日六十七年度第七次民事庭會議決議(二)）。據現在占耕系爭地之案
          外人呂金益在另案（即原審法院八十七年度訴字第一八號及本院八十七年
          度抗字第四一三號返還土地事件）具狀供稱：系爭地遠自被上訴人之父呂
          朝俊承租期問即未自任耕作，係由案外人呂金益耕作系爭地，有該案卷呂
          金益所提出之書狀及證人李文章具結證言可證，非如被上訴人所抗辯，於
          民國八十四年間被案外人呂金益所強佔。在在足證被上訴人及其前手呂朝
          俊均未自任耕作系爭土地。則上訴人依耕地三七五減租條例第十六條第一
          、二項規定，以原訂租約無效，訴請交還系爭耕地，洵無不合。
    （二）被上訴人怠耕一年以上，經合法終止租約，應交還系爭耕地：查上訴人在
          上述另案獲悉被上訴人未自任耕作，即以其違反耕地三七五減租條例第十
          七條第一項第二、四款放棄耕作權及非因不可抗力繼續一年不為耕作，即
          提出八十七年一月二十日答辯狀聲明及主張，終止兩造租賃契約，要求交
          還系爭耕地，有該答辯狀可證。又上訴人就本件兩造租佃爭議事件，調解
          時亦表明調解目的為「租約終止登記」及「承租人未自任耕作，轉讓他人
          耕作。」，在原審第一次言詞辯論庭，除主張被上訴人不自任耕作外，猶
          主張被上訴人未盡管理人責任（即租用人依耕地三七五減租條例第十七條
          維持繼續耕作責任），有該調解、調處及言詞辯論筆錄可稽。足見上訴人
          係以被上訴人不自任耕作容許他人耕作系爭地及廢耕為理由，依耕地三七
          五減租條例第十六條轉租規定，及同條例第十七條第一項第二、四款規定
          ，終止租約，請求收回系爭地，因非法律專家，引用法條（法律依據）縱
          有疏漏，探究真意，應不影響上訴人係依耕地三七五減租條例第十六條不
          自任耕作規定，及依同法第十七條第一項第二款：「承租人放棄承租權時
          」、第四款「非因不可抗力繼續一年不為耕作」規定經終止租約，依法聲
          請調解、調處，收回系爭地之請求效力。設如被上訴人所抗辯：於民國八
          十四年間為案外人呂金益霸佔耕作，被上訴人既於民國八十四年四月二十
          六日變更為承租人，自應排除呂金益之無權佔有耕作，收回耕地自任耕作
          。竟故意不行使權利，迄今已五年有餘，未積極訴請排除侵害，收回土地
          自耕，容認案外人呂金益占用五年餘，猶足證明被上訴人蓄意不自任耕作
          及非因不可抗力繼續一年以上不為耕作。既經上訴人在另案藉八十七年一
          月二十日答辯狀聲明終止租約，復經聲請調解、調處，請求交還系爭土地
          ，應無不合。
    三、證據：除援用第一審所提出之證據外，補提原審法院八十七年度訴字第十八
        號民事卷答辯狀、言詞辯論筆錄節本等件（皆為影本）為證。
乙、被上訴人方面：
    一、聲明：求為判決駁回上訴及其假執行之聲請。
    二、陳述：除與原判決記載相同者，予以引用外，補稱：
    （一）本件上訴人雖主張被上訴人未自任耕作，現讓（包括允許、容忍）案外人
          呂金益耕作一節，為被上訴人所堅詞否認，而上訴人就此亦未提出任何證
          據證明，空言主張，顯無可採，其訴請確認兩造間就系爭土地之租賃關係
          不存在云云，顯無理由。至於上訴人之上訴聲明及上訴理由主張被上訴人
          應將系爭土地交還上訴人，顯係訴之追加，被上訴人不同意其追加。何況
          ，系爭土地現由訴外人呂金益霸佔耕作中，乃上訴人請求被上訴人交還系
          爭土地，亦無理由。
    （二）又依台灣嘉義地方法院八十七年度訴字第十八號交還土地事件之第一審裁
          定書及判決書，以及本院八十七年度抗字第四一三號裁定書及八十七年度
          上字第三０八號判決書內容，即可證明被上訴人確曾為系爭土地遭呂金益
          佔耕之事，代位上訴人訴請呂金益返還其所佔耕之系爭土地，而呂金益前
          亦曾以系爭土地之三七五租約變更登記有誤為由，訴請被上訴人協同辦理
          更正租約登記在案，均足以反證被上訴人並無「不自任耕作而將系爭耕地
          轉租與訴外人呂金益耕作」之情事。否則，被上訴人怎會代位上訴人訴請
          訴外人呂金益返還其所佔耕之系爭土地，呂金益又怎有可能訴請被上訴人
          協同辦理更正租約登記？上訴人空言主張被上訴人不自任耕作，而將系爭
          土地轉租予訴外人呂金益耕作為由，訴請被上訴人將系爭土地回復原狀交
          還上訴人云云，實無可採。
    （三）上訴人雖又主張：縱認被上訴人並未將系爭土地轉予訴外人呂金益耕作，
          亦係未盡善良管理人之注意義務，任由訴外人呂金益耕作，仍屬違反耕地
          三七五減租條例第十六條第一項之規定云云。惟耕地三七五減租條例七十
          二年十二月二十三日公布修正時，於第十七條第二項增列第四款「耕地租
          約在租佃期限未屆滿前，有非因不可抗力繼續一年不為耕作之情形者，得
          終止之」之規定，乃對耕地承租人消極不為耕作之行為予以規範，自不在
          同條例第十六條所稱之「不自任耕作」之列，換言之耕地三七五減租條例
          第十六條所謂承租人「不自任耕作」，應係指承租人有擅自變更用途，未
          將承租土地供耕作使用或轉租，將承租土地借與他人使用、與他人交換耕
          作等不合耕地租佃目的之積極行為而言，同條例第十七條所稱「非因不可
          抗力繼續一年不為耕作」，則指承租人消極不予耕作，任令荒廢者而言，
          是承租人任由他人使用，不為異議或為其他討回土地行為，並未有積極不
          自任耕作行為者，應依同條例第十七第一項第四款規定規範，應祗生出租
          人得否終止耕地租約，請求返還耕地之問題，尚難認原訂租約為無效，最
          高法院分別著有八十一年度台上字第三０一一號裁判要旨、八十七年度台
          上字第一三七八號裁判意旨闡述甚詳。微論本件被上訴人並未有「任由呂
          金益使用系爭土地，不為異議或為其他討回土地之行為」，已詳如前述，
          可見上訴人此部份之主張已失所據。況縱有其事，依上說明，亦僅生上訴
          人得否終止耕地租約，請求返還耕地之問題而已，尚難認原訂租約為無效
          。從而，上訴人據此主張被上訴人將系爭耕地任由訴外人呂金益耕作，仍
          屬違反耕地三七五減租條例第十六條第一項之規定云云，並非可採。
    （四）查被上訴人因承租人死亡而繼承系爭土地之承租權，於民國八十四年二月
          六日變更為承租人。惟當時系爭土地已遭訴外人呂金益霸佔耕作，屢催呂
          金益交還系爭土地，呂金益均置之不理，乃代位上訴人訴請呂金益返還其
          所佔耕之系爭土地，以便交付被上訴人耕作。雖經嘉義地方法院八十七年
          度訴字第十八號交還土地事件之第一審裁定認為「本件係屬租佃爭議，即
          應踐行調解、調處程序始得起訴，認被上訴人逕行起訴，其起訴自屬不備
          要件，且無法補正」云云，駁回被上訴人第一審之訴，然嗣後被上訴人於
          八十七年八月十二日向嘉義縣水上鄉公所耕地租佃委員會提出耕地租佃爭
          議調解申請，請求上訴人收回呂金益佔耕之系爭土地交付被上訴人耕作，
          經該耕地租佃委員會於八十七年十一月五日調解不成立移送嘉義縣政府耕
          地租佃委員會調處，嘉義縣政府以該案所檢附之資料不全，於八十七年十
          二月十七日以八七府地權字第一五四二０號退回嘉義縣水上鄉公所辦理，
          惟迄今尚無下落，有上開申請書、嘉義縣水上鄉公所函、調解程序筆錄、
          嘉義縣政府函可證。上訴理由主張被上訴人故意不行使權利，迄已五年，
          任由呂金益繼續佔耕，猶足證明被上訴人不自任耕作，讓與他人耕作之轉
          租一斑云云，洵屬無據，是上訴人以被上訴人未積極訴請排除侵害交還系
          爭地用以耕作，無異放棄耕作權，兼具「非因不可抗力繼續一年不為耕作
          」原因等情，依耕地三七五減租條例第十七條第一項第二、四款規定，聲
          明終止租約，訴請交還系爭地一節，為無理由。
    （五）按出租人與承租人因耕地租佃發生爭議時，應由當地鄉、鎮、市、區公所
          耕地租佃委員會調解；調解不成立者，應由直轄市或縣（市）政府耕地租
          佃委員會調處，此項爭議案件，非經調解、調處不得起訴，耕地三七五減
          租條例第二十六條定有明文。又原告之訴，起訴不合程式或具備其他要件
          ，其情形不可以補正者，法院應以裁定駁回之，民事訴訟法第二百四十九
          條第一項亦定有明文。查兩造間就系爭耕地有耕地三七五減租租約存在，
          此為上訴人所不爭，則不論兩造間之系爭耕地租約是否無效，或者上訴人
          逕行終止租約發生爭執，均屬耕地租佃爭議，應先踐行調解、調處程序始
          得起訴。惟上訴人主張依耕地三七五減租條例第十七條第一項第二、四款
          終止系爭耕地租約之爭議，並未踐行調解、調處，此觀之水上鄉公所耕地
          租佃委員會調解程序筆錄第五項第二款記載：「申請人（即本件上訴人）
          陳述：耕地給呂金益耕作告到法院，依耕地三七五減租條例第十六條承租
          人不自任耕作」云云，及第四款記載：「經辦人員陳述對本件爭議有關法
          令及處理意見：經辦人員依三七五減租條例第十六條處理，陳述：承租人
          應自任耕作，並不得將耕地全部或一部轉租於他人」，暨第六項記載：「
          調解決議如下(一)主文：依據三七五減租條例第十六條處理。(二)理由：承租
          人應自任耕作，並不得將耕地全部或一部轉租於他人」云云，可見上訴人
          在調解時並未主張依耕地三七五減租條例第十七條第一項第二、四款終止
          系爭耕地租約，調解委員亦未就此爭議予以調解甚明。又依卷內之嘉義縣
          政府耕地租佃委員會調解耕地租佃爭議之上訴人委託書事由欄記載及嘉義
          縣政府耕地租佃委員會調處程序筆錄記載，上訴人亦係主張被上訴人有違
          反耕地三七五減租條例第十六條規定，並未就兩造間因依耕地三七五減租
          條例第十七條第一項第二、四款終止系爭耕地租約之爭議踐行調解、調處
          程序，竟逕於本件訴訟追加主張被上訴人有違反上開規定，終止租約云云
          ，於法顯難謂合且屬無法補正，自應予以裁定駁回。
    （六）按出租人應以合於所約定使用、收益之租賃物，交付承租人，並應於租賃
          關係存續中保持其合於約定使用收益之狀態，民法第四百二十三條定有明
          文。依此規定，出租人有交付租賃物予承租人之義務；出租人交付租賃物
          後發生租賃物被第三人侵奪之情形，對於承租人仍負有保持租賃物合於使
          用收益狀態之義務。參照最高法院四十七年台上字第一八一五號判例意旨
          ：出租人有以合於所約定使用收益之租賃物交付承租人之義務，苟租賃物
          為第三人不法占有時並應向第三人行使其返還請求權以備交付，其怠於行
          使此項權利者，承租人因保全自己債權得代位行使之，此觀民法第四百二
          十三條及第二百四十二條之規定自明。而查上訴人之前身嘉南大圳水利委
          員會將系爭土地出租予被上訴人之被繼承人呂朝俊訂立三七五租約後，縱
          令系爭土地為訴外人呂金益侵奪，而尚未交付者，依租約及上揭規定、判
          例意旨，上訴人負有將系爭田地交付予承租人呂朝俊及其繼承人即被上訴
          人之義務，即上訴人水利會應本於所有權請求無權占有之訴外人呂金益返
          還系爭土地，以便交付被上訴人使用收益，乃上訴人水利會竟怠於行使權
          利，交付系爭土地予被上訴人，而被上訴人已積極代位上訴人訴請呂金益
          返還其所佔耕之系爭土地，以便交付被上訴人耕作，已如前述，是本件租
          佃爭議，係上訴人怠於行使權利，交付耕地予被上訴人耕作，非被上訴人
          不自任耕作，轉讓他人耕作，上訴人之上訴主張均無理由。
    三、證據：除援用第一審所提出之證據外，補提耕地租佃爭議調解申請書、嘉義
        縣水上鄉公所函、嘉義縣政府函、委託書、存證信函等影本各一件為證，並
        聲請調閱原審法院八十七年度訴字第十八號民事案全卷。
      理      由
一、按第二審為訴之變更或追加，非經他造同意，不得為之。但有民事訴訟法第二百
    五十五條第一項第二款至第六款情形，不在此限。民事訴訟法第四百四十六條第
    一項定有明文。查本件上訴人於原審起訴時，原聲明請求「確認兩造間就原告（
    即上訴人）坐落嘉義縣水上鄉○○○○段圳西小段五二二地號土地之租佃關係不
    存在」，嗣上訴第二審時，除原審聲明外，另請求「被上訴人應將前項土地交還
    上訴人」，自屬訴之追加，惟該追加之新訴，上訴人係基於(1)兩造原訂耕地租約
    無效之事實，本於所有權之作用為請求，及(2)兩造原訂耕地租約業經合法終止之
    事實，本於出租人之地位請求承租人交還租賃物，與原訴所主張之租佃關係標的
    相同，本院均應就同一系爭土地之同一租賃關係是否存在為論斷，屬於民事訴訟
    法第二百五十五條第一項第二款所示之「請求之基礎事實同一者」之情形，依前
    揭法文規定，被上訴人雖不同意上訴人於第二審所為訴之追加，本院仍應准許。
    又按訴有無追加，以當事人、訴訟標的及訴之聲明有無追加定之，本件上訴人就
    其聲明請求確認兩造間就上訴人所有坐落嘉義縣水上鄉○○○○段圳西小段五二
    二號田零點三零五一公頃土地之租賃關係不存在之訴部分，於原審初主張被上訴
    人有不自任耕作之情事，依耕地三七五減租條例第十六條之規定，原訂租約無效
    等情，為其請求原因，嗣於本院又主張被上訴人有耕地三七五減租條例第十七條
    第一項第二款「承租人放棄承租權時」及第四款「非因不可抗力繼續一年不為耕
    作」之情事，業經伊終止租約云云，為其請求理由，二者之當事人、聲明均未變
    更，訴訟標的亦均為被上訴人就前開土地之租賃關係不存在，則該嗣後於本院所
    主張之終止租約理由，僅為上訴人所追加之攻擊方法而已，並非訴之追加；再查
    上訴人於本件起訴前，曾就其所聲明之兩造就系爭土地之租賃關係不存在一事聲
    請嘉義縣水上鄉公所及嘉義縣政府耕地租佃委員會調解調處，則舉凡該租約是否
    存在之各項租佃爭議事由，均應認已踐行耕地三七五減租條例第二十六條所規定
    之調解調處程序，不以上訴人於聲請時所引用之條文範圍為限，況上訴人於申請
    調解時其目的亦記載為「租約終止登記」及「承租人未自任耕作，轉讓他人耕作
    。」等項（見原審卷第三頁），堪認其已就終止租約部分聲請調解，而聲請調解
    被拒絕，實務上仍認可逕行起訴（參照最高法院八十六年度台上字第一四０一號
    判決），是被上訴人以上訴人並未就兩造間因依耕地三七五減租條例第十七條第
    一項第二、四款終止系爭耕地租約之爭議踐行調解、調處程序，不得於本件訴訟
    追加其主張云云，尚屬誤會，亦附此先為敘明。
二、上訴人起訴主張：上訴人前曾與被上訴人之被繼承人呂朝俊，就上訴人所有坐落
    嘉義縣水上鄉○○○○段圳西小段五二二號土地，訂立耕地三七五租約，嗣呂朝
    俊過世後，由被上訴人繼承上開租佃關係，而於八十四年二月六日與上訴人辦妥
    三七五租約變更手續，詎被上訴人竟不自任耕作，而將系爭耕地轉與或任由訴外
    人呂金益耕作，違反耕地三七五減租條例第十六條第一項之規定，依同條第二項
    之規定，兩造間所訂上開租約自屬無效，又上訴人獲悉被上訴人未自任耕作後，
    即以其違反耕地三七五減租條條例第十七條第一項第二、四款放棄耕作權及非因
    不可抗力繼續一年不為耕作之情事，於八十七年一月二十日提出書狀聲明終止兩
    造間之前開租賃契約，則系爭租賃契約既屬無效或已因終止而不存在，被上訴人
    復對之爭執，上訴人即有訴請確認之法律上利益，因求為確認兩造間就上訴人所
    有之前開耕地之租賃關係不存在，並本於所有權之作用或租約終止後之法律關係
    ，求為命被上訴人交還前開土地之判決。被上訴人則以：系爭土地係遭訴外人呂
    金益佔耕，被上訴人並未將系爭土地之全部或一部轉租他人、借與他人或與他人
    交換耕作，亦未將系爭土地建築房屋居住或供其他非耕作之用，自未違反耕地三
    七五減租條例第十六條之規定，又被上訴人於八十四年二月六日因繼承而變更為
    承租人時，系爭土地已遭訴外人呂金益霸佔耕作，被上訴人曾代位上訴人訴請呂
    金益返還其所佔耕之系爭土地，自無上訴人所述放棄耕作權或非因不可抗力繼續
    一年不為耕作之情事，事實上，上訴人為系爭土地之出租人，本負有交付租賃物
    予承租人，並於租賃期間保持租賃物合於使用收益狀態之義務，竟違背出租人之
    義務，未排除訴外人呂金益之占有，將系爭耕地交予被上訴人耕作，其主張被上
    訴人有耕地三七五減租條例第十七條第一項第二、四款之情事，而聲明終止租約
    ，訴請交還系爭耕地，顯無理由等語，資為抗辯。
三、查上訴人主張伊前曾與被上訴人之被繼承人呂朝俊，就上訴人所有之前揭系爭耕
    地訂立耕地三七五租約，嗣呂朝俊過世後，由被上訴人繼承上開租佃關係，而於
    八十四年二月六日與上訴人辦妥三七五租約變更手續等情，業據上訴人提出私有
    耕地租約一份、私有耕地租約變更結果通知書三份為證，且為被上訴人所不爭，
    堪信為真實。至其主張被上訴人承租系爭耕地後不自任耕作，而將系爭耕地轉與
    或任由訴外人呂金益耕作，違反耕地三七五減租條例第十六條第一項之規定，並
    有耕地三七五減租條例第十七條第一項第二、四款放棄耕作權及非因不可抗力繼
    續一年不為耕作之情事等情，則為被上訴人所否認，並以前詞抗辯，則本院首應
    審酌者厥為被上訴人承租系爭耕地後，有無(1)「不自任耕作」(2)「放棄耕作權」
    (3)「非因不可抗力繼續一年不為耕作」等情。
四、按耕地三七五減租條例第十六條第一項、第二項固規定：「承租人應自任耕作，
    並不得將耕地全部或一部轉租他人；承租人違反前項規定時，原訂租約無效，得
    由出租人收回自行耕種或另行出租」，其所謂不自任耕作，應係指承租人有擅自
    變更用途，未將承租土地供耕作之用或轉租、將承租土地借與他人使用、與他人
    交換耕作等不合耕地租佃目的之積極行為而言，與同條例第十七條第一項第一款
    、第四款所規定之「承租人放棄耕作權」、「非因不可抗力繼續一年不為耕作」
    之消極行為有別（參閱最高法院八十七年台上字第一三七八號判決意旨）。經查
    系爭土地於被上訴人之被繼承人呂朝俊承租時，已由訴外人呂金益耕作中，為上
    訴人所自承，此觀之上訴人提出呂金益於另案原審八十七年度訴字第一八號被訴
    交還土地事件一案中所為之歷次答辯狀及言詞辯論筆錄（見本院卷第七十八頁至
    第八十六頁）自明，而呂金益之所以一直於系爭土地上耕作，據呂金益於前揭另
    案中之答辯為「原告（即被上訴人）及其父呂朝俊雖為系爭土地名義上之承租人
    ，但實際上並未耕作，也無繳納租金，一直均係被告（即呂金益）及父呂朝福相
    繼耕作及繳納租金．．．當初辦理租賃契約時，（系爭土地）與另外同段一二一
    之十四地號旱地發生錯誤對調」云云，並經上訴人將之引用為本案之證據，顯見
    上訴人所謂被上訴人及其被繼承人呂朝俊未於系爭土地上耕作，並非指被上訴人
    及其被繼承人呂朝俊擅自變更用途，未將承租土地供耕作之用或轉租、將承租土
    地借與他人使用、與他人交換耕作等不合耕地租佃目的等積極行為而言，而係指
    被上訴人及其被繼承人自始即未於系爭土地上耕作，揆諸前開說明，自非耕地三
    七五減租條例第十六條第一項所指之「不自任耕作」，此外上訴人就其主張被上
    訴人有其他「不自任耕作」之事實，復未提出任何證據以供本院斟酌，自難信其
    此部分主張之事實為真，則其以被上訴人違反耕地三七五減租條例第十六條第一
    項之規定，主張兩造間所訂上開租約依同條第二項之規定係屬無效，據以請求確
    認兩造間就上訴人所有之前開耕地之租賃關係不存在，並本於所有權作用之法律
    關係，請求被上訴人交還前開土地，即無理由，應予駁回。
五、又按耕地租約在租佃期限未屆滿前，承租人有放棄耕作權或非因不可抗力繼續一
    年不為耕作時，出租人固得依耕地三七五減租條例第十七條第一項第二款、第四
    款之反面解釋規定，終止耕地租約，惟該條款所謂「承租人放棄耕作權」及「非
    因不可抗力繼續一年不為耕作」，必承租人有放棄耕作權或不為耕作之意思始足
    當之，倘承租人主觀上並無放棄耕作權或不為耕作之意思，僅客觀上無法耕作，
    仍不得謂有上開得終止耕地租約之事由。經查系爭土地早在被上訴人繼承變更為
    承租人之前即由訴外人呂金益耕作迄今，為兩造所不爭執之事實，則被上訴人承
    租系爭土地後並非不為耕作而係無法耕作甚明，而呂金益之所以在系爭土地上耕
    作，被上訴人主張係遭呂金益於伊父呂朝俊生病期間所霸佔耕作，上訴人則主張
    係被上訴人未盡善良管理人之注意義務，而將系爭耕地任由呂金益耕作所致，雙
    方各執一詞，復與呂金益於前揭原審另案被訴交還土地事件中所抗辯「原告（即
    被上訴人）及其父呂朝俊雖為系爭土地名義上之承租人，但實際上並未耕作，也
    無繳納租金，一直均係被告（即呂金益）及父呂朝福相繼耕作及繳納租金．．．
    當初辦理租賃契約時，（系爭土地）與另外同段一二一之十四地號旱地發生錯誤
    對調」云云相異，惟無論何者為真，均非被上訴人主動放棄耕作權，則無疑義，
    參以依被上訴人所提原審八十七年度訴字第一八號民事裁定、民事判決各一份、
    本院八十七年度抗字第四一三號民事裁定、八十七年度上字第三０八號民事判決
    各一份之裁判內容觀之，被上訴人前確曾為系爭土地遭呂金益佔耕之事，代位上
    訴人訴請呂金益返還其所佔耕之系爭土地，而呂金益前亦曾以系爭土地之三七五
    租約變更登記有誤為由，訴請被上訴人協同辦理更正租約登記在案，益足證明被
    上訴人主觀上並無放棄耕作權或不為耕作之意思，否則，被上訴人怎會代位上訴
    人訴請呂金益返還其所佔耕之系爭土地？呂金益又豈會以租約變更登記有誤為由
    訴請被上訴人協同辦理更正租約登記？況上訴人為系爭土地之出租人，依民法第
    四百二十三條之規定，本負有交付系爭土地予被上訴人，並於租賃期間保持系爭
    土地合於使用收益狀態之義務，然據呂金益於前揭原審另案之答辯，系爭土地於
    被上訴人之被繼承人呂朝俊承租時，已由訴外人呂金益耕作中，上訴人並引用該
    呂金益之答辯為本案之證據，則本件系爭土地若自始即由呂金益占耕，上訴人與
    被上訴人及其被繼承人訂立耕地租約後，即從未履行其出租人應交付租賃物之義
    務，則被上訴人在出租人之上訴人未交付租賃物供其耕作之情況下，實無法占有
    管領系爭土地，客觀上自無從發生應以善良管理人保管租賃物之問題，自亦無耕
    地三七五減租條例第十七條第一項第二款及第四款所謂「承租人放棄耕作權」及
    「非因不可抗力繼續一年不為耕作」之情事發生。上訴人指被上訴人有違反耕地
    三七五減租條例第十七條第一項第二、四款放棄耕作權及非因不可抗力繼續一年
    不為耕作之情事，尚屬無據，難以採取，其於八十七年一月二十日提出書狀聲明
    終止兩造間之前開耕地租賃契約，即非合法，是其訴請確認兩造間就上訴人所有
    之前開耕地之租賃關係不存在，並基於系爭租賃契約終止之法律關係，請求被上
    訴人交還前開土地，為無理由，均應駁回。
六、綜上所述，本件上訴人主張被上訴人有「不自任耕作」、「放棄耕作權」及「非
    因不可抗力繼續一年不為耕作」等情事，既均不足採，則其以被上訴人違反耕地
    三七五減租條例第十六條第一項、第十七條第一項第二款、第四款之規定，主張
    兩造就系爭耕地所為之租賃契約無效或已因終止而不存在，即難成立，是其據以
    訴請確認兩造間就上訴人所有之前開耕地之租賃關係不存在，並本於所有權之作
    用或租約終止後之法律關係，請求被上訴人交還前開土地，為無理由，均不應准
    許。其就請求交還土地部分所為之假執行聲請亦失所附麗，應併予駁回。是則原
    審就上訴人本於耕地三七五減租條例第十六條第二項（違反承租人應自任耕作之
    規定）之規定，請求確認兩造間租佃關係不存在部分，為上訴人敗訴之判決，於
    法並無不合，上訴意旨指摘原判決不當，求予廢棄改判，為無理由，應與其追加
    之訴部分併予駁回。
七、據上論結，本件上訴及上訴人追加之訴為無理由，合依民事訴訟法第四百四十九
    條第一項、第七十八條，判決如主文。
中      華      民      國    八十九    年      十      月    三十一    日
                                    臺灣高等法院臺南分院民事第二庭
~B1審判長法官  吳    志    誠
~B2      法官  李    文    賢
~B3      法官  葉    居    正
右為正本係照原本作成。
如對本判決上訴，須於判決送達後二十日內向本院提出上訴狀；未表明上訴理由者，
應於上訴後二十日內向本院提出理由書。
中      華      民      國    八十九    年      十一    月      三      日
~B法院書記官  謝    淑    玉


司法院資訊處製作；財團法人民間司法改革基金會備份。
